【裁判字號】    89,上易,78
【裁判日期】    890309
【裁判案由】    妨害名譽
【裁判全文】
臺灣高等法院刑事判決                            八十九年度上易字第六七八號
    上  訴  人  臺灣板橋地方法院檢察署檢察官
    被      告  曹嘉晏
                甲○○
    共      同
    選任辯護人  陳守文
右上訴人因被告妨害名譽案件，不服臺灣板橋地方法院八十八年度易字第六五一號，
中華民國八十八年七月一日第一審判決（起訴案號：臺灣板橋地方法院檢察署八十七
年度偵字第一四二六六號、八十七年度偵字第二一七二五號）提起上訴，本院判決如
左：
    主  文
上訴駁回。
    理  由
壹、公訴意旨略以：甲○○為捷和生活家管理委員會委員〔下稱管委員〕兼設備組召
    集人，曹嘉晏（原名乙○○）則為委員兼環保組、文康組召集人，告訴人丁○○
    、丙○○則分任管委員之主任委員與副主任委員。甲○○、曹嘉晏明知管委員之
    運作，主任委員或副主任委員對外雖可代表管委員，但對內僅係該會之主席，有
    關社區共同事項仍須取決於委員會過半數之決議，而非主任委員一人即可決定而
    擅自執行。二人竟基於共同妨害名義之犯意，先後由曹嘉晏、甲○○共同為下列
    之誹謗行為：〔一〕民國〔下同〕八十七年三月二十二日，曹嘉晏以「我要的不
    多─只是真正公平的對待」為名，在台北縣永和市○○路二十二巷十九弄該社區
    內公眾得出入之場所散發傳單，指摘告訴人於主持決定樓管公司之議程上，袒護
    中捷公司，使社區多花費三分之一之價錢換來一家沒經驗、沒制度的樓管公司，
    足以毀損告訴人之名譽。〔二〕八十七年三月二十六日甲○○散發不實之聲明，
    指摘告訴人欲假借將案外人江守中除名，方便與捷和建設股份有限公司於公設驗
    收時能容易過關，並指摘告訴人授權更改會議紀錄，及告訴人出賣社區之利益，
    從中謀利，損害告訴人名譽。〔三〕同年四月十五日，曹嘉晏復以「迷惑與痛心
    」之不實言論，指摘告訴人處理委員辭呈不當，影射告訴人對於決定樓管公司之
    過程，未考量社區之最大利益。〔四〕甲○○以「引狼人」三字為大標題，指摘
    告訴人企圖以阻撓部份委員陳述中捷公司不適任原因，來為中捷護航，亦避免捷
    和生活家社區向捷和建設公司求償上億金額，令社區居民見到告訴人即交相指摘
    ，致告訴人百口莫辯，損害告訴人名譽至鉅等情，因認被告等均涉刑法第三百十
    條第二項之誹謗罪嫌云云。
貳、按犯罪事實應依證據認定之，無證據不得推定其犯罪事實，又不能證明被告犯罪
    或其行為不罰者，應諭知無罪之判決，刑事訴訟法第一百五十四條、第三百零一
    條第一項定有明文。次按告訴人之告訴係以使被告受刑事訴追為目的，是其指訴
    是否與事實相符，仍應調查其他證據以資審認〔參照最高法院五十二年台上字第
    一三００號判例〕。又認定犯罪事實應憑積極證據，倘積極證據不足以為不利於
    被告事實之認定時，即應為有利被告之認定，更不必有何有利之證據，最高法院
    三十年上字第八一六號著有判例，所謂「積極證據足以為不利被告事實之認定」
    ，依據同院七十六年臺上字第四九八六號判例意旨，係指據為訴訟上證明之全盤
    證據資料，在客觀上以達於通常一般之人均不致於有所懷疑，而得確信被告確曾
    犯罪之程度；若未達到此一程度，而有合理懷疑之存在時，即無從為被告有罪之
    確信。查公訴人認被告等涉上開犯嫌，係以：告訴人丁○○、丙○○之指訴、證
    人許禎惠之證述、偵查卷附被告甲○○的聲明等宣傳單肆件〔計捌張─附八十七
    年度偵字第二一七二五號卷第四頁至第十一頁〕等為其論據；訊據被告曹嘉晏、
    甲○○，均堅決否認有公訴人指訴之誹謗犯行，被告曹嘉晏辯稱：我只是將委員
    會發生的事，記載書面讓住戶知道，信函內容是〔為〕全體住戶著想，沒有一己
    之私，我沒有必要誹謗任何人，也沒有〔妨害名譽〕意圖，信函中句句是肺腑之
    言，只有責任、付出，沒有權力，這是我個人理想；我們都是無給職，我沒有必
    要誹謗他〔指告訴人〕，因為我比較會付出，所以比較會管事，我才會覺得必需
    要紀錄事實給住戶知道，我沒有必要誹謗他；因我講出中捷問題，告訴人已知我
    要說出中捷的不利事實所以制止我發言，我沒有意圖誹謗等語；被告甲○○辯稱
    ：因為社區公設本來捷和建設說三月二十日要驗收，但我回家後答錄機有位小姐
    說主委要求停止驗收，但我按預定時間準備驗收，到約定地點沒有任何人，事後
    捷和公司來文說原約定的時間沒有任何人到場，主委、副主委藉開會時，請中捷
    公司總經理到場演說，其中有人要發表中捷公司不適任言論，但被制止，告訴人
    只是想要藉訴訟來掩飾不適任問題，我認為有必要將整個事情詳情讓住戶知道，
    所以將信件放在信箱、管理委員會的人應該接受公評，住戶也該知道管理委員會
    的作業情形，我無誹謗他們〔指告訴人〕，我沒有好處等語；查：
    一、「我要的不多─只是真正公平的對待」一文，係由被告曹嘉晏署名〔參見八
        十七年度偵字第二一七二五號卷第六頁〕，「甲○○的聲明」一文，係被告
        甲○○署名〔參見同上卷第八頁〕，「迷惑與痛心」一文係被告曹嘉晏署名
        〔參見同上卷第十頁〕，「引狼人」一文，係被告甲○○與案外人王展南、
        郭金益、陳加立、黃信容、黃爵堂、陳伯文、江守忠共同署名，不含被告乙○○〔參見同上卷第十一頁〕，據被告等署名上情酌之，顯係「各別」署發
        上述文件，至被告曹嘉晏、甲○○究有無、於何時、何地、如何為犯意聯絡
        ，無從據上開文件查知，估不論該等文字是否涉誹謗犯嫌，起訴書謂被告乙○○、甲○○「二人竟基於共同妨害名譽之犯意〔聯絡〕」云云，已嫌無據
        。
    二、公訴意旨關於「八十七年三月二十二日，曹嘉晏以『我要的不多─只是真正
        公平的對待』為名，在台北縣永和市○○路二十二巷十九弄該社區內公眾得
        出入之場所散發傳單，指摘告訴人於主持決定樓管公司之議程上，袒護中捷
        公司，使社區多花費三分之一之價錢換來一家沒經驗、沒制度的樓管公司，
        足以毀損告訴人之名譽。」部份：
        〔一〕查上開文件固有「社區所有的問題到底應該由誰負責？管委會？樓管
              公司？若管理委員無暇親自參與社區事務，就應該尋覓一家有經驗、
              有制度的樓管公司。如今，若決議用中捷：１、誠懇期望所有委員捐
              棄私利與私見，真心為社區服務。... 。５、若委員會認為只要安全
              與清潔，服務不重要，本人只能無奈的說：〞悲也〞！並認為中捷只
              值四十五元的三分之二價格... 三十元。〔請簽約小組參考〕。...
              現在向委員會提出正式辭職，... 但願此後社區風平浪靜，我也該享
              受一下目前擁有安全、清潔，不需服務的『十大名廈』的生活了。期
              望一個明是非、有公道、捐棄私利的委員會，更企盼管理服務公司擁
              有誠懇服務的企業良心，真心祝福共同結緣的芳鄰。〔八十七年三月
              二十二日〕」〔參見同上偵卷第六頁〕。然查：告訴人與被告曹嘉晏
              爭執之『委託中捷建築物維護管理股份有限公司〔下稱中捷公司〕之
              決議』，係於八十七年三月十九日作成，有告訴人提出之管委員會會
              議紀錄足參〔附原審卷第七十五頁〕，上開『決議』縱認適法，亦僅
              係社區管理委會單方面之決議，與擬簽約之『中捷公司』『正式簽約
              』『前』，不生何等法律關係，社區既有區分所有權人即被告曹嘉晏
              反應「認為中捷只值四十五元的三分之二價格... 三十元。〔請簽約
              小組參考〕」，管委會或「簽約小組」，自應體察市場行情及用戶之
              反應，於與所擬簽約之中捷公司『簽約』時，妥適議定價格，始不負
              全體區分所有權人及住戶之付託，若仍未能取得全體住戶一致滿意之
              價格，亦應詳予說明，以釋其疑，並冀社區和諧，焉得莫然置之，俟
              與中捷公司簽訂契約『後』，始執之謂被告之上開文字為『誹謗』？
              且查被告曹嘉晏「認為中捷只值四十五元的三分之二價格... 三十元
              。〔請簽約小組參考〕」，析其意旨，僅表明『個人』對中捷公司擬
              供之服務其『自己』之『主觀評價』，審酌文中附記「〔請簽約小組
              參考〕」，自係冀『簽約小組』參酌其所為『評價』簽定適當價格之
              管理契約，何能『推衍』為被告指摘告訴人「使社區多花費三分之一
              之價錢換來一家沒經驗、沒制度的樓管公司」？實難遽認被告有何誹
              謗之故意。
        〔二〕再查，被告曹嘉晏署發『我要的不多─只是真正公平的對待』」一文
              關於「樓管公司產生之曲折過程」部份〔參見八十七年度偵字第二一
              七二五號卷第四頁〕，係列載：「第一回〔第二次委員會〕：決議自
              八家樓管公司〔包括總幹事制〕中票選最高家；第二回〔第三次委員
              會2/12〕... 中捷第三高票，保留最後決選權〔列為種子公司〕，首
              都十九票、第一高票，信義十二票、第二高票，〔備註〕推翻第二次
              委員會決議，使中捷成為票選之種子公司；第三回〔第四次委員會2/
    25〕中捷二十六票、首都十一票。信義０票，〔備註〕１中捷鄭余總
              經理突然蒞臨專題演講。２部份委員退席抗議；第四回〔第五次委員
              會3/16─應係3/14〕中捷十四票、首都十七票，〔備註〕監委及出席
              委員鼓掌通過；第四〔應係五〕回〔第五次委員會3/19〕中捷二十二
              票、首都十五票，〔備註〕兩位監委召開臨時會議，否決前次會議之
              決議」。被告曹嘉晏記述上情，有管理委員會之會議紀錄足參〔參見
              本院卷第七十三頁、第七十四頁、第一五０頁、第一五一頁、第一五
              二頁〕，告訴人丁○○於原審法院審理時亦供稱：「終〔中〕捷總經
              理是在開會前即來，我有問他為何來，他說今天要開會，他來以表誠
              意... 」〔見原審卷第一六八頁反面〕。細索之：
              〔甲〕被告曹嘉晏載述上情，實係記載評選樓管公司之歷次委員會之
                    決議『經過』，並無隻字片語言及「告訴人主持決定樓管公司
                    之議程上，坦護中捷公司」，且上開事實為管委會之管理事務
                    ，全體區分所有權人及住戶均有權知悉，讓社區全體區分所有
                    權人及住戶知悉管委會之如何管理事務，實不足毀損告訴人之
                    名譽。
              〔乙〕而就前述會議經過，忽而決議由首都公司、忽而決議由中捷公
                    司任樓管工作，稽其反覆決議，尤應讓全體區分所有權人及住
                    戶悉所託付之管委會究『依何因、據何由』致如斯，載述事實
                    之經過分送全體區分所有權人及住戶，不足毀損告訴人之名譽
                    ，凡此情節，曷從遽謂被告具誹謗故意？
    三、公訴意旨關於「八十七年三月二十六日甲○○散發不實之聲明，指摘告訴人
        欲假借將案外人江守中除名，方便與捷和建設股份有限公司於公設驗收時能
        容易過關，並指摘告訴人授權更改會議紀錄，及告訴人出賣社區之利益，從
        中謀利，損害告訴人名譽。」部份：
        〔一〕「甲○○的聲明」一文〔附八十七年度偵字第二一七二五號卷第七頁
              、第八頁〕，固有「是否有人藉此之〔指江守中〕除名，以方便捷和
              建設於公設驗收時輕騎過關？」之一問〔參見同上偵查卷第七頁〕，
              查告訴人丁○○於八十七年三月十九日主持第一次臨時管理委員會時
              ，確以江守忠缺席管理委員會會議兩次，宣布依據「捷和生活家社區
              住戶規約』第七條第五款第三目規定，視為解任，有上開會議紀錄足
              參〔附原審卷第四十頁〕，惟辯護人提出之捷和生活家第二屆管委會
              會議紀錄及委員缺席名單〔附原審卷第四十三頁至第五十六頁〕，至
              八十七年三月十九日止，缺席委員計有江守忠〔三次〕、趙台山〔三
              次〕、賴映旋〔三次〕、李澤漢〔二次〕、楊鳳鳴〔二次〕，有上開
              會議紀錄足參，審酌上開委員缺席時間均在八十七年三月十九日〔含
              〕『前』，告訴人於八十七年三月十九日卻僅選擇宣布江守忠、趙台
              山委員「視為解任」，其餘缺席委員未作相同處理，雖「視為解任」
              為上開住戶規約之約定，惟任主席之告訴人丁○○就上列缺席委員『
              選擇性』之宣布解任，自難遏利害關係人為某種『聯想』或『質疑』
              ，告訴人丁○○『選擇性』之宣布缺席二次以上之委員解任在先，曷
              能指利害關係人其『後』之『質疑』或『聯想』為『誹謗』？
        〔二〕查會議規範〔民國五十四年七月二十日發布〕僅於第十一條第三項規
              定：「各該會議得設置紀錄委員會，專司核對紀錄事宜，如有『異議
              』，應向大家提出報告。」，析言之，苟紀錄委員會核對會議紀錄後
              ，有『異議』，係「應向大家提出報告。」，並『未授權主席得逕行
              更改會議紀錄』。查告訴人丁○○於八十七年一月十七日主持管理委
              員會，確宣布「第一次管理委員會會議臨時動議『修改』內容如下」
              ，並修改２、行事規劃及３管理服務人評估等決議，有會議紀錄足佐
              〔附原審卷第四十六頁〕，似此情節，安得謂利害關係人不得質疑「
              是誰授權更改會議紀錄？誰有權更改會議紀錄？」〔參見八十七年度
              偵字第二一七二五號卷第七頁〕，曷從遽執此謂被告具誹謗故意？
        〔三〕「甲○○的聲明」一文固另載：「三月十四日管委會中，羅主委以復
              興營造總經理誠意不足，逕以驅逐離席，該公司施工所導致本社區牆
              壁龜裂問題，如何善後隻字未提，『此舉是否給有心人士藉以從中謀
              利』」〔參見八十七年度偵字第二一七二五號卷第八頁〕，查：
              〔甲〕八十七年三月十一日管委會會議曾作成如下決議：「有關87.1
                    .17『復興營造』委託台北市結構技師公會，房屋鄰損鑑定報
                    告及商議鑑定本社區公設範圍，管委會結論如下：１、表決通
                    過全面勘驗公設，另請捷和拆開地下室覆蓋於連續壁上之稀酸
                    蓋板，便於發函至台北市結構技師公會進行公設及社區全面驗
                    。２、捷和建設應允於十日內提供本社區結構峻工圖說，俾於
                    配合勘驗。３、希望『復興營造』定期做監測點之數據『報告
                    』且做好避免惡化之對策；每逢半個月提供管委會沈陷值之數
                    據報告，俾於發生重大損失時能立即修補」，有管委會上開會
                    議紀錄足參〔附原審卷第五十一頁〕，同年三月十四日管委會
                    會議紀錄固未見載述告訴人丁○○有否以復興營造總經理誠意
                    不足，逕以驅逐離席，亦未見報告上次會議決議案執行情形」
                    〔參見原審卷第五十二頁、第五十三頁〕，參酌「報告上次會
     決議案執行情形。」為會議規範第八條所定會議程序報告事項
                    ，推見上開「復興營造總經理」確曾於同年三月十四日管委會
                    開會時到場，又管委會同年三月十四日會議紀錄確未見「該公
                    司〔復興營造公司〕施工所導致本社區牆壁龜裂問題，如何善
                    後」之隻字片語〔參見原審卷第五十二頁、第五十三頁〕，被
                    告甲○○上文謂其「隻字未提」，應係實情。。
              〔乙〕八十七年三月二十六日甲○○署發上文『後』，管委會於同年
                    四月十七日會議時以臨時動議：「有關復興營造建議採用土木
                    技師公會案」，作成決議謂：「仍繼續延用原結構技師公會。
                    依法行事，限期提出勘驗報告。請管理中心發函予復興營造。
                    」〔參見八十七年度偵字第一四二六六號卷第三十八頁反面〕
                    ，稽其決議「限期提出勘驗報告」，應係八十七年三月十一日
                    管委會會議前開決議，未見復興營造公司遵行，始決議「限期
                    提出勘驗報告」。又上文並未指告訴人「從中謀利」，稽其前
                    後文意，應係『此舉』是否『給』『其他』有心人士藉以從中
                    謀利。被告甲○○為管委員『設備組』召集人，為告訴人所是
                    認〔參見八十七年度偵字第二一七一五號卷第一頁反面〕，被
                    告甲○○固見社區建物龜裂，管委會復未與復興營造總經理討
                    論如何善後，乃職所當憂，未便遽認被告甲○○上文足以毀損
                    告訴人名譽。
    四、公訴意旨關於「同年四月十五日，曹嘉晏復以『迷惑與痛心』之不實言論，
        指摘告訴人處理委員辭呈不當，影射告訴人對於決定樓管公司之過程，未考
        量社區之最大利益。」部份：
        〔一〕查被告曹嘉晏署發『迷惑與痛心』一文〔附八十七年度偵字第二一七
              二五號卷第九頁、第十頁〕，固有「４．財務及行政組的監察委員趙
              監委已於二月十九日提出辭呈，羅主委〔告訴人丁○○〕解釋：〞本
              人不接受委員的辭呈〞管委會也不處理委員的辭呈，那麼請問此兩組
              所發生的問題應該由誰來糾舉？」等文字〔參見同上卷第九頁〕。惟
              八十七年一月十七日管委會會議紀錄確載：「管理委員會暫不接受委
              員請辭，而改以請假方式處理」〔參見原審卷第四十七頁〕，告訴人
              丁○○確曾對被告曹嘉晏語及〞本人不接受委員的辭呈〞，應堪認定
              ，被告曹嘉晏上開言論顯非『不實』。又告訴人丁○○於八十七年三
              月十九日以趙台山委員已於『2/19提出書面辭呈』，分別於二月二十
              五日、三月十四日缺席管委會會議兩次，... 視為解任」〔參見原審
              卷四十頁〕，審酌八十七年一月十七日管委會委員林更剛、楊鳳鳴、
              蕭文堉請辭未到會，以「管理委員會暫不接受委員請辭，而以請假方
              式處理」，並將之逕列入請假委員名單內，有會議紀錄足參〔見原審
              卷第四十六頁、第四十七頁〕，於趙台山委員在八十七年二月十九日
              提出辭呈，卻將趙台山視為缺席委員，並以缺席二次逕宣布『視同解
              任』〔參見原審卷第四十六頁〕，就委員辭職之處理方式，忽而「以
              請假方式處理」、忽而「視為缺席委員」、宣布『視同解任』，再而
              「〞本人不接受委員的辭呈〞」，似此情事，何當之有？縱認被告曹
              嘉晏確指責告訴人處理委員辭呈不當，其指責亦與事實相符，並關係
              社區公共利益。
        〔二〕『迷惑與痛心』一文另有：「６．主委要有擔當、有魄力！... 但因
              近月更換樓管公司之問題，造成委員間嚴重衝突與心結，若不勇於面
              對質疑，正面答覆，只一昧逃避拖延，不召開管理委員會，本屆管理
              委員會將一事無成。『其實不管用那一家樓管公司，只要委員本諸良
              心，仔細評估，以社區的最大利益為依歸，委員又有何懼？」等文字
              〔參見八十七年度偵字第二一七二五號卷九頁〕。析其上下文意，應
              係『鼓勵』告訴人『以社區的最大利益為依歸』勇於面對質疑、無懼
              於質疑。未便將之遞衍為被告「影射告訴人對於決定樓管公司之過程
              ，未考量社區之最大利益。」。
    五、公訴意旨關於「甲○○以『引狼人』三字為大標題，指摘告訴人企圖以阻撓
        部份委員陳述中捷公司不適任原因，來為中捷護航，亦避免捷和生活家社區
        向捷和建設公司求償上億金額」部份：
            查被告甲○○與案外人王展南、郭金益、陳加立、黃信容、黃爵堂、陳
        伯文、江守忠共同署發『引狼人』一文，固有「本組〔指設備組〕於本年度
        樓管公司之決選過程始終主張，為避免公設驗收處處制〔掣〕肘，因此中捷
        必須退出本社區。然而羅主委於主持會議時，再三阻撓部份委員陳述中捷不
        適任的原因，其用意為何，請各位芳鄰深思。如此立場如何帶領本社區爭回
        上億應有賠償金額？」等文字〔參見八十七年度偵字第二一七二五號卷第十
        一頁〕，惟查：
        〔一〕告訴人丁○○於原審法院審理時供稱於決定中捷公司為樓管公司時，
              有制止其他委員發言云云，雖告訴人丁○○以因委員人身攻擊而制止
              ，惟證人郭金益於原審法院審理時到庭證稱：「因為曹小姐〔被告曹
              嘉晏〕知道其中的弊病，但曹小姐剛講到終〔中〕捷公司的『反面』
              就被制止了」〔參見原審卷第一六五頁反面〕、「〔告訴人丁○○〕
              之前有一次制止陳加立發言」、「陳〔加立〕說終〔中〕捷及該公司
              〔捷和建設公司〕有曖昧的關係，如果聘請該公司〔此係指中捷樓管
              公司〕會有損住戶權益」〔參見原審卷第第一六五頁正、反面〕，證
              人黃爵堂於原審結證稱：「是主委〔指告訴人丁○○〕同意大家發言
              ，但曹小姐〔告訴人曹嘉晏〕只講一半，主委就不要他講了，因為曹
              小姐在分析終〔中〕捷的利弊，羅即不要曹小姐發言。當時陳加立也
              在分析終〔中〕捷的利弊，也是講一半，被羅主委制止，結果有些委
              員就離席了，我覺得委員會應闡述意見，既不闡述，就無意義了，我
              就退席」〔參見原審卷第一六七頁反面、第一六八頁正面〕，證人陳
              加立於原審結證稱：「在座的羅先生〔告訴人丁○○〕制止曹老師〔
              被告曹嘉晏〕發言」、「因為曹老師要發表一些意見，當時我有參加
              ，被告並未對告訴人作人身攻擊」、「沒有〔聽到被告用三字經罵告
              訴人〕」〔參見原審卷第一九七頁正、反面〕，證人陳加立並另證稱
              ：「第四次開會時，我有說中捷不適任的原因，並受到委員羅先生（
              告訴人丁○○）的制止。」〔見原審卷第一九八頁正面〕，證人阮張
              榮於原審亦結證稱：「〔曹嘉晏〕沒說完就被制止」〔參見原審卷第
              一九九頁正面〕，告訴人指傳之證人胡錦相於原審亦結證稱：「在場
              之被告沒有罵三字經，只有口氣不好」、「〔口氣不好〕應不是人身
              攻擊」〔參見原審卷第二０一頁正面〕，綜上開證人證述各情，堪認
              管委會委員一言及中捷公司不適任之原因、分析中捷公司之利弊或言
              及中捷公司『反面』，告訴人丁○○即制止該委員發言，「引狼人」
              一文載述上情，顯係實情。告訴人制止執『異議』之委員發言、『管
              委會』作成聘任中捷公司為社區樓管公司之決議，雖曰『多數決』定
              之，然何以制止執『異議』之委員充份發言而為『決議』，社區全體
              區分所有權人及住戶均有權知悉，被告甲○○等將所見筆諸書面署發
              全體住戶，無誹謗可言。
        〔二〕告訴人指傳之證人胡錦相、徐文圳固另證稱係因被告發言偏離主題，
              始制止被告發言云云〔參見原審卷第二０一頁正、反面〕，惟執『異
              議』之委員一言及中捷公司不適任之原因、分析中捷公司之利弊或言
              及中捷公司『反面』，告訴人丁○○即制止該委員發言，業見前述，
              不令其充份發言，如何知悉有否偏離主題？所證上情，不足採為不利
              被告之憑據。告訴人於原審法院另聲請訊問證人胡錦相、徐文圳：「
              是否曾『認為』告訴人丁○○主持會議不公？是否『認為』告訴人羅
              維德於決定捷和生活家社區樓管公司時偏袒中捷公司？為什麼？」〔
              參見原審卷第一八八頁正面〕，惟此乃係欲就證人個人之意見而為訊
              問，縱經訊問，亦不得作為證據，原審因認無再予訊問之必要而駁回
              其聲請，自無不合，併此敘明。
        〔三〕按「提請『復議』之條件：決議之復議，應具備左列條件：一、原決
              議案尚未著手執行者。二、具有與原決議案不同之理由者。三、須提
              出於同次會或同一會期之下次會，提出於同次會，須有他事相間，提
              出於下次會，須證明提出人係屬於原決議案之得勝方面者，如不能證
              明，應得議決該案之會次出席人十分之一以上之附議，並列入再下次
              會議事日程。」為會議規範第七十九條第一項明定。告訴人提出之「
              捷和生活家社區住戶規約」第六條第七款亦明定：「管理委員會覆議
              案之提出與決議程序：〔一〕應由全體委員三分之一聯署始得提案。
              〔二〕覆議案應經出席委員三分之二之決議始得通過。〔三〕同一議
              題之議案祗得提覆議案一次」〔參見原審卷第一四０頁〕。查管委會
              於八十七年三月十四日就管理公司評選事宜，作成如下決議：「票選
              結果：首都十七票，中捷十四票，決議：１、由首都建築物維護管理
              股份有限公司為八十七年度本社區管理服務公司。２契約細項由各組
              召集人與首都管理公司共同制訂。３、於三月三十一日新舊管理公司
              進行交接」〔參見原審卷第五十二頁〕，於此之前或決議「自八家樓
              管公司〔包括總幹事制〕中票選最高家」〔參見原審卷第七十二頁〕
              、或「第二回〔第三次委員會2/12〕... 中捷第三高票，保留最後決
              選權〔列為種子公司〕，首都十九票、第一高票，信義十二票、第二
              高票」〔參見原審卷第七十三頁〕、「〔87/2/25〕決議通過採用管
              理公司優先『議價』順序為：(1)中捷 (2)首都」〔參見原審卷第四
              十九頁〕，惟究未如八十七年三月十四日就管理公司為『終局』評選
              並決議如上，堪認管委員早已於八十七年三月十四日作成「由首都建
              築物維護管理股份有限公司為八十七年度本社區管理服務公司」之決
              議。嗣於八十七年三月十六日〔彭宏典、吳振南之函件誤植為八十六
              年〕具函請求召開臨時管委會〔參見原審卷第一五六頁〕並提案「重
              新票選」乃『決議』由「中捷公司」任樓管公司〔參見原審卷第五十
              四頁、第五十五頁〕，考「彭宏典、吳振南」既未證明其等原係決議
              由首都公司任社區樓管工作『得勝之一方』，復未得八十七年三月十
              四日議決案之該次會議出席人十分之一以上之附議〔參見原審卷第五
              十五頁〕，亦未符上開規約之約定，「彭宏典、吳振南」所提復議案
              根本無從成立，乃主持會議之告訴人丁○○，竟允受提案、請議價小
              組報告、付討論、進行投票，並據之『推翻』前決議案，『議決』由
              「中捷公司」任社區樓管公司。綜核告訴人於主持會議時制止委員陳
              述中捷公司不適任之原因、分析中捷公司之利弊或言及中捷公司『反
              面』，暨議決由首都公司任樓管公司未見執行，卻違反會議規範及住
              戶規約受理『復議』案『決議』由「中捷公司」任樓管公司等情，自
              堪令人質疑告訴人是否居於超然地位主持會議，豈可棄此不言，徒執
              『誹謗』云云圖杜被告之口？
        〔四〕查前述文字固以：「如此立場如何帶領本社區爭回上億應有賠償金額
              ？」作結，依捷和建設公司與管委會所簽訂之「備忘錄」〔附原審卷
              第五十八頁〕及中捷公司出具之「中捷建物管理」等文件〔附原審卷
              第五十九頁〕顯示，捷和建設及中捷建物管理之代表同係「陳俊祿」
              ，有上開文件足參，依此，自足使人質疑中捷公司為社區起造人捷和
              公司之子公司。管委會設備組『全體』成員即被告甲○○與案外人王
              展南、郭金益、陳加立、黃信容、黃爵堂、陳伯文、江守忠據前述告
              訴人主持會議之『事實』，質疑「如此立場如何帶領本社區爭回上億
              應有賠償金額？」，自係職所當質、職所當疑，難謂有何『誹謗』之
              故意。
    六、證人許禎惠於偵查時證述稱：「他們〔指被告〕指出對我們社區一些不利的
        事，且管理的公司不是最好的」等語，公訴人質許禎惠以「你認為公開信是
        否有故意妨害名譽之事實？」，證人許禎惠答稱：「『沒有』，我是在信箱
        收到」，「〔社區〕有守衛，須通過守衛才可進來」〔參見八十七年度偵字
        第一四二六六號卷第一一０頁正面〕，所證「他們〔指被告〕指出對我們社
        區一些不利的事，且管理的公司不是最好的」等情，未具誹謗故意，業見前
        述，其餘證述情節，亦不足生被告等確有誹謗犯意之憑證。
    七、此外，復查無其他積極之證據足資證明被告等涉有公訴人指訴之誹謗罪責，
        被告二人所辯並無誹謗犯行云云，應堪採信。原審因而以不能證明被告二人
        犯罪，而為無罪之諭知，經核並無不合。檢察官依告訴人之請求提起上訴，
        其上訴意旨猶執陳詞，以被告所質疑的均經管委會決議，被告等竟仍對外散
        佈不實之言論，而指摘原審判決被告二人無罪係屬不當。惟此依前所述各節
        ，檢察官之上訴，尚難認有理由，應予駁回。
    八、末查起訴之「犯罪事實」『未及』告訴人丙○○所具告訴狀載「被告甲○○
        竟於三月二十六日於本社區散發不實之言論，謂本人〔丙○○〕主張停止〔
        公設〕複驗」〔參見八十七年度偵字第一四二六六號卷第一頁反面〕，起訴
        部份既為無罪判決，告訴人丙○○指訴上情，非起訴效力所及，本院無從審
        究，附此敘明。
據上論斷，應依刑事訴訟法第三百六十八條，判決如主文。
本案經檢察官陳吉穗到庭執行職務。
中    華    民    國    八十九    年      三        月       九         日
                        臺灣高等法院刑事第三庭
                            審判長法  官  張  連  財
                                  法  官  李  英  勇
                                  法  官  張  傳  栗
右正本證明與原本無異。
不得上訴。
                                  書記官  王  秀  雲
中    華    民    國    八十九    年      三        月      十三        日


司法院資訊處製作；財團法人民間司法改革基金會備份。
